# 权益法下逆流交易形成资产变更为公允价值计量模式的处理

提问人：henry204618 时间：2017-03-21 14:53:21
最近碰到一个实务案例，现行准则并未明确如何处理，不知chenyiwei版主和nikankan版主对这个问题是怎么看的？也请各位网友不吝发表意见，谢谢。 ————————————案例背景：A公司持有B公司25%股权，对其具有重大影响，采用权益法核算对B公司投资。 2015 年，A公司自B公司购入一处房产，作为存货核算。该房产在B公司账面价值为 800 万元，向A公司出售收入为 1000 万元。
A公司除B公司外，还存在其他子公司，期末需要编制合并财务报表。 2015 年，该房产尚未对外出售，A公司在对B公司投资采用权益法核算时，考虑了该内部未实现损益的影响，具体调整处理如下：A公司个别财务报表层面：借：长期股权投资——损益调整 -50[（1000-800）*25%]贷：投资收益 -50A公司合并财务报表层面：借：长期股权投资——损益调整 50 贷：存货 502016 年，A公司将该房产从自用改为投资性房地产，并采用公允价值模式进行核算。转换日，该投资性房地产公允价值为 1200 万元。A公司首先在个别财务报表层面对该转换进行了如下处理：借：投资性房地产 ——成本 1200 贷：存货 1000 其他综合收益 2002017年，A公司将该投资性房地产对外处置，假设处置日投资性房地产公允价值为 1300 万元，收到对价 1400 万元。A公司首先在个别财务报表层面对处置进行了如下处理：（ 1 ）确认当年公允价值变动借：投资性房地产——公允价值变动 100 贷：公允价值变动损益 100 （ 2 ）确认处置损益借：银行存款 1400 其他综合收益 200 公允价值变动损益 100 其他业务成本 1000 贷：投资性房地产——成本 1200 ——公允价值变动 100 其他业务收入 1400 案例问题：A公司在 2016 年、 2017 年的个别财务报表、合并财务报表中，应如何对上述房产的内部未实现损益进行调整？————————————案例分析：案例问题的关键在于， 2016 年转换为公允价值计量模式的投资性房地产后，原内部交易未实现损益是否视为已实现处理。这时可能存在两种观点：观点1.视为未实现这种观点认为，权益法下逆流交易形成的房产，在转换日并未对外出售，所以原内部交易未实现损益不能在转换日视为已实现。相应的，在该观点下，转换日和后续处置房产的处理如下：（ 1 ） 2016 年转换日调整处理个别财务报表：不做调整合并财务报表：借：长期股权投资——损益调整 50 贷：投资性房地产——成本 50 （ 2 ） 2017 年处置房产调整处理个别财务报表：
借：长期股权投资——损益调整 50 贷：投资收益 50 合并财务报表：借：年初未分配利润 50 （对应上年投资性房地产成本）贷：其他业务收入 50 观点2.视为已实现这种观点认为，应在转换日时将原内部未实现损益视为已实现。但是，在合并财务报表层面，由于房产确实未对外出售，故原内部未实现损益也不能完全视为已实现损益，而仅应转入转换日的其他综合收益，待处置日再转入其他业务利润。相应的，在该观点下，转换日和后续处置房产的处理如下：（ 1 ） 2016 年转换日调整处理个别财务报表：借：长期股权投资——损益调整 50 贷：投资收益 50 合并财务报表：借：年初未分配利润 50 （对应上年合并层面存货扣除）贷：其他综合收益50 （ 2 ） 2017 年处置房产调整处理个别财务报表：不做调整合并财务报表：借：年初未分配利润 50 （对应上年其他综合收益）贷：
其他业务收入 50——————————除上述两种观点外，可能还有观点认为，转换日，个别财务报表层面不应视为已实现，合并财务报表层面可视为已实现等观点，具体处理不再赘述。上述两种观点中，观点 1 存在的缺陷是，在转换日合并财务报表层面，将原内部未实现损益继续调整“投资性房地产——成本”，将在该投资性房地产公允价值基础上调整 50 万元，在后续持有投资性房地产期间，也将继续调减该金额，这导致合并层面的投资性房地产并未反映其公允价值，和公允价值计量模式产生冲突。而观点 2 的问题在于，转换日该房产确实并未对外出售，但却视同已实现，这和完全合并法合并子公司、单行合并法合并联营或合营时的“对外实现”理念存在矛盾。——————————个人理解，案例问题本质上是由于公允价值和权益法两种计量基础的性质和视角不同造成的。根据公允价值定义，其是站在市场参与者的视角，对该投资性房地产进行计量。此时，并不考虑该资产的历史成本及原买卖双方的关联方关系影响。而权益法则是以投资方与被投资方的“单行合并”视角对投资性房地产进行计量的，需考虑该资产的历史成本及原买卖双方的关联方关系影响。案例中，原逆流交易形成房产转换为公允价值模式后，视角已发生了变化，即从内部视角转换为外部视角。因此，为符合公允价值计量模式，在转换时将原内部交易视为已实现，是较为适当的，即个人赞同上述观点 2 的处理。
——————————————此外，个人查阅了陈老师的《计学撮要 2011 》，里面有一个案例和本案例的性质类似，也是因公允价值计量影响原内部交易未实现损益的情况之一，以下附该案例全文供讨论。《计学撮要 2011 》（子公司进行改制并按评估值进行账务调整时，在合并报表层面对尚未实现的内部交易损益的处理）问题：集团内部固定资产处置的未实现内部交易损益，在相关子公司进行改制并按评估值进行账务调整时，是否应当认为已经实现，从而在以后年度编制合并报表时，无需再作为未实现损益予以抵销处理？背景： 2006 年，A子公司将一项固定资产出售给同属同一集团的B子公司，A子公司相应在其个别报表层面于 2006 年当年确认处置固定资产的收益。因此自 2006 年起集团公司在编制合并报表时一直抵销上述固定资产出售的内部未实现收益，并调整未实现收益对应的累计折旧。子公司B原为非公司制的全民所有制企业。于 2008 年度，子公司B以 2008 年 6 月 30 日为改制基准日，根据财企[2002]313号文、财企[2005]12号文等相关规定，改制为有限责任公司，并根据有关规定在改制实施日对账面资产按评估值进行账务调整。上述内部交易所涉及的标的固定资产也在改制评估范围内，评估结果为增值（与该标的资产在B公司的改制前原账面价值相比较）。截至B子公司的改制实施日，集团公司合并报表层面就该项标的固定资产的内部交易未实现损益仍有部分尚未实现。解答：
《企业会计准则解释第 1 号》第十条规定：“企业引入新股东改制为股份有限公司，相关资产、负债应当按照公允价值计量，并以改制时确定的公允价值为基础持续核算的结果并入控股股东的合并财务报表。改制企业的控股股东在确认对股份有限公司的长期股权投资时，初始投资成本为投出资产的公允价值及相关费用之和”。《企业会计准则实施问题专家工作组意见（ 2008 年 1 月 21 日）》第四条规定：“国有企业经批准进行公司制改建为股份有限公司的，应当按照《企业会计准则解释第 1 号》（财会[2007]14号）的规定，采用公允价值计量相关资产、负债。国有企业经批准改建为有限责任公司的，比照上述原则处理”。据此，B子公司应当在改制实施日，根据资产评估结果进行账务调整，将其各项资产、负债的计量基础从原账面价值调整为以 2008 年 6 月 30 日（改制基准日）的评估结果为基础确定的价值（可以理解为公允价值）。同时，在集团公司的合并报表层面，如果被投资企业（B公司）在改制中按照评估值进行账务调整的，则其母公司（集团公司）在合并报表层面也应当体现该评估增值。鉴于在改制完成后，B公司的各项资产和负债（其中包括作为上述内部交易标的物的固定资产）在其个别报表层面和集团合并报表层面均已经采用了新的计量基础，即以改制基准日的评估值（公允价值）为基础持续计算的金额，而在确定改制基准日的公允价值时，是采用重置成本法、市场法、收益现值法等方法估算确定的，其中并未考虑原先是否存在内部交易未实现损益的因素。因此，通过B子公司在改制实施日的账务调整，集团公司应当认为原先的内部交易未实现损益已经通过相关资产计量基础的调整而在集团公司合并报表层面相应得以实现，自B子公司的改制实施日起，集团公司在编制合并报表时，无需再对原先的内部交易未实现损益继续进行抵销和恢复处理。在集团公司编制 2008 年度合并报表时，应编制如下抵销分录，将原先的内部交易未实现利润于B子公司的改制实施日尚未实现的金额转为合并报表层面因资产评估增值形成的资本公积：（注意：此处假定B子公司改制为集团全资子公司，未引入少数股东；且为了简化举例，未考虑评估增值的相关递延所得税影响）借：年初未分配利润（截至 2008 年初尚未实现的内部交易未实现损益）贷：营业成本或管理费用（自 2008 年 1 月 1日至B公司改制实施日期间就上述未实现利润在集团合并报表层面对折旧的调整）贷：资本公积自子公司B的改制实施日起，集团公司在合并报表层面不再对原内部交易未实现损益进行抵销处理。

回答人：chenyiwei
“内部交易未实现损益抵销”这个概念是建立在历史成本模式下的后续计量基础上的。对于公允价值的后续计量模式，不论该资产在集团内的哪个组成部分中，期末都应按公允价值计量。所以传统的未实现损益抵销概念不适用于以公允价值在合并报表层面进行后续计量的资产。 当然，在具体操作时，内部的收入、成本还是要抵销的，但是抵销分录不应再涉及对该标的资产期末计量金额的调整。
就主帖中的例子而言，合并抵销分录应变为：借：长期股权投资，贷：其他综合收益——房地产用途转换。在下一年度对外处置时，做相应的滚动调整。

提问人：henry204618 时间：2017-03-21 20:48:02
谢谢陈老师的回复。对权益法和公允价值的差异，我和您的理解一致。具体处理时，您的意思是在转换日，只在合并报表层面做您所说的调整分录，在个别报表层面不做调整吗？也就是说，转换日的个别报表层面，仍然承接了上年的内部交易未实现损益抵销；在合并报表层面，原未实现损益则不再影响资产价值，视同“实现”计入其他综合收益。您的方法是我未详细写出处理的第三种观点，相当于个别报表未实现，合并报表部分实现，对吗？
相应的，在您说的方法下，转换日和后续处置房产的处理如下：（ 1 ） 2016 年转换日调整处理个别财务报表：不做调整合并财务报表：借：长期股权投资——损益调整 50 贷：其他综合收益 50 （ 2 ） 2017 年处置房产调整处理个别财务报表：借：长期股权投资——损益调整 50 贷：投资收益 50 合并财务报表：借：年初未分配利润 50 （对应上年其他综合收益） 贷：其他业务收入 50

回答人：chenyiwei
是的，基本上可以这样理解。